【裁判字號】    99,訴,1346
【裁判日期】    991229
【裁判案由】    偽造文書等
【裁判全文】
臺灣板橋地方法院刑事判決              99年度訴字第1346號
公  訴  人  臺灣板橋地方法院檢察署檢察官
被      告  劉美惠
上列被告因偽造文書等案件，經檢察官提起公訴（98年度偵字第
32414號），本院判決如下：
    主  文
劉美惠無罪。
    理  由
一、公訴意旨略以：被告劉美惠於民國98年5 月19日上午7 時24
    分許，將其所駕駛之車牌號碼6787-KD 號自用小客車停放在
    臺北縣樹林市（嗣於99年12月25日改為新北市樹林區○鎮○
    街之臺北縣政府公有路邊第41號停車格內，經臺北縣政府（
    嗣於前開時間改為新北市政府，下仍稱臺北縣政府）交通局
    約僱管理員開立停車繳費通知單，應繳納新臺幣（下同）40
    元之停車費用，詎竟意圖為自己不法之利益，並基於變造私
    文書之犯意，於取得停車繳費通知單後，使用修正液、修正
    帶、異物刮除等方法，除去停車繳費單上管理員簽章欄內之
    字跡或蓋印，再持塗改後之繳費通知單，至萊爾富便利商店
    ，依塗改後金額繳費而行使之，以此方式取得短少繳交20元
    停車費之不法利益，足生損害於臺北縣政府交通局對於停車
    收費管理之正確性。嗣經臺北縣交通局與停車費代收業者核
    對帳務資料時，發覺繳費金額不符，核對便利商店提供收回
    之臺北縣停車繳費通知單，始知上情。因認被告涉犯刑法第
    刑法第216 條、第210 條之行使變造私文書及同法第339 條
    第2 項之詐欺得利罪嫌等語。
二、按犯罪事實應依證據認定之，無證據不得認定其犯罪事實；
    又不能證明被告犯罪者，即應諭知無罪之判決，刑事訴訟法
    第154 條第2 項、第301 條第1 項分別定有明文。次按事實
    之認定，應憑證據，如未能發現相當證據，或證據不足以證
    明，自不能以推測或擬制之方法，為裁判基礎；苟積極證據
    不足為不利於被告事實之認定時，即應為有利於被告之認定
    ；又認定犯罪事實所憑之證據，雖不以直接證據為限，間接
    證據亦包括在內，然而無論直接證據或間接證據，其為訴訟
    上之證明，須於通常一般之人均不致有所懷疑，而得確信其
    為真實之程度者，始得據為有罪之認定，倘其證明尚未達到
    此一程度，而有合理之懷疑存在而無從使事實審法院得有罪
    之確信時，即應由法院為諭知被告無罪之判決，最高法院40
    年臺上字第86號、30年上字第816 號、76年度臺上字第4986
    號判例意旨足資參照。再按刑事訴訟法第161 條已於91年 2
    月8 日修正公布，修正後同條第1 項規定：檢察官就被告犯
    罪事實，應負舉證責任，並指出證明之方法。因此，檢察官
    對於起訴之犯罪事實，應負提出證據及說服之實質舉證責任
    。倘其所提出之證據，不足為被告有罪之積極證明，或其闡
    明之證明方法，無從說服法官以形成被告有罪之心證，基於
    無罪推定之原則，自應為被告無罪判決之諭知（最高法院92
    年台上字第128 號判例亦同此意旨）。
三、本件公訴人認被告涉有行使變造私文書及詐欺得利等罪嫌，
    無非以上揭事實，有被告之供述、證人張書玉之證述、證人
    即臺北縣政府交通局停車營運處停車收費管理員黃秋紅、賴
    國仁、楊淑雯、劉國文、許煌彬（起訴書贅載「張春齡」，
    業經蒞庭檢察官當庭予以刪除）之證述、臺北縣停車繳費通
    知單、停車單查詢列表各1 紙、臺北縣政府交通局98年10月
    12日北交營字第0980860116號函及附件1 份等件，為其主要
    論據。
四、訊據被告固坦認伊於前開時間，將前開車輛停放在前開地點
    之停車格內，並持該停車繳費通知單繳費20元之事實，惟堅
    詞否認有何行使變造私文書及詐欺得利之犯行，並辯稱：該
    車子都是由伊與友人林坤田一起使用，渠等將該停車繳費通
    知單從汽車擋風玻璃雨刷上取下後，累積數張停車繳費通知
    單後再一起至便利商店繳費，且伊繳費時並未特別查看該繳
    費通知單，故伊不知道何以字跡有遭塗改之情事等語置辯。
五、有關證據能力部分：按刑事訴訟法第159條第1項雖規定，被
    告以外之人於審判外之言詞或書面陳述，除法律有規定外，
    不得作為證據。惟同法第159條之5明定：「被告以外之人於
    審判外之陳述，雖不符前4條之規定，而經當事人於審判程
    序同意作為證據，法院審酌該言詞陳述或書面陳述作成時之
    情況，認為適當者，亦得為證據。」、「當事人、代理人或
    辯護人於法院調查證據時，知有第159條第1項不得為證據之
    情形，而未於言詞辯論終結前聲明異議者，視為有前項之同
    意。」，其立法理由在於傳聞證據未經當事人之反對詰問予
    以核實，乃排斥其證據能力。惟當事人如放棄對原供述人之
    反對詰問權，於審判程序表示同意該等傳聞證據可作為證據
    ，此時，法院除認該傳聞證據欠缺適當性外，自可承認其證
    據能力。又當事人、代理人或辯護人於調查證據時，知有刑
    事訴訟法第159條第1項不得為證據之情形，卻表示「對於證
    據調查無異議」、「沒有意見」等意思，而未於言詞辯論終
    結前聲明異議者，應視為已有將該等傳聞證據採為證據之同
    意，最高法院93年度台上字第3533號、94年度台上字第2976
    號判決亦採同一見解。經查：本案被告及檢察官於本院審判
    期日，對於下列經本院調查之證據方法，均表示對證據能力
    不爭執，復於審判期日就本院一一提示之前揭證據方法於言
    詞辯論終結前，均亦未就所調查之證據主張有刑事訴訟法第
    159 條第1 項不得為證據之情形，是參照上開說明要旨，本
    案經調查之證據，均有證據能力，合先敘明。
六、經查：
(一)、被告自98年5 月19日上午7 時24分起，將前開自小客車停放
    在前開地點之停車格內，並經臺北縣政府交通局停車營運科
    約僱停車收費管理員許煌彬開立臺北縣停車繳費通知單（L8
    5J87KD0000000 號），且於同日上午8 時28分許，收費管理
    員許煌彬在該停車繳費通知單繳費金額40元列之管理員簽章
    欄上簽署代號「K0711 」，並於事後由被告持該停車繳費通
    知單至址設臺北縣土城市○○路8 號「萊爾富」便利商店繳
    費，而因該停車繳費通知單上繳費金額40元列之管理員簽章
    欄上「K0711 」字跡已無法辨識，該便利商店服務人員乃據
    以收取停車費20元，然被告所繳納之停車費與管理員許煌彬
    所登載紀錄應繳納之停車費有異之事實，此為被告所不爭執
    ，並有上開臺北縣停車繳費通知單、汽車車籍查詢資料、停
    車單查詢列表、98年5 、6 月臺北縣路邊停車費收入損失金
    額計算表、通知單及收據查詢資料各1 紙及臺北縣政府交通
    局99年7 月12日北交營字第0990635388號函暨停車繳費單據
    、繳費地點及繳費金額一覽表1 份（詳見偵查卷第27 、 29
    、34、40、46頁及本院卷第47至48頁）附卷可稽；又上開停
    車繳費通知單經送法務部調查局鑑定結果認：該停車繳費通
    知單上停車時間「08:25 」右側管理員簽章欄，原本有簽名
    字跡，以側光檢查發現有字跡壓痕，且用365nm 紫外光檢查
    發現有字跡殘痕及遭擦拭痕跡等語，此有該局99年5 月24日
    調科貳字第09900223730 號鑑定書暨筆跡鑑定分析表1 份（
    詳見本院卷第29、34頁）在卷可證。是以，上揭事實，堪以
    認定屬實。
(二)、再者，證人即臺北縣政府交通局停車營運科科員張書玉於警
    詢時雖證稱：（問：有關各便利商店代繳停車繳費單服務，
    如何認定繳費單應繳金額？）由超商人員用肉眼直接判別停
    車繳費單據上簽章欄之簽章數，再輸入金額；停車繳費單經
    測試合格有防水、可耐高溫攝氏95度及有連續浸泡20度C 水
    溫耐72小時，仍不會退色；（問：有無規定使用何種筆類《
    例如油性筆》簽章，以防於繳費單簽章筆跡日久或遇水脫落
    ？）有規定使用油性原子筆，且管理員實際使用情形，若無
    外力破壞，繳費單上之筆跡不會脫落掉色等語（詳見偵查卷
    第23頁反面至第24頁），僅足堪認停車繳費通知單有防水、
    耐高溫之功能，及收費之超商店員僅憑肉眼判斷停車繳費通
    知單上應繳納之數額等情，尚不足以證明被告有變造繳費通
    知單之事實。又參以證人張書玉於檢察事務官詢問時證稱：
    （問：車主自停車、收取收費單、持單繳費過程中，可能竄
    改收費單之環節為何？）實際怎麼被竄改的，我們不確定；
    （問：本件除金額不符外，有無證據顯示確為車主竄改收費
    單？）我們認為有疑問的是在管理員簽名部分，若不是因為
    雨天或因受到陽光曝曬太久，否則顏色是不會不見等語（詳
    見偵查卷第72頁），是以，該停車繳費通知單仍有因雨水或
    因陽光曝曬太久，致管理員簽章欄之字跡消失狀況，而證人
    張書玉既陳明無法判斷前開停車繳費通知單上管理員簽署之
    「K0711 」字樣墨水脫落之原因，則其所稱「無外力破壞之
    情形下，筆跡不會脫落」一節，顯屬片面推測之詞，不足為
    據。況證人即填寫系爭停車繳費通知單之臺北縣政府交通局
    停車營運科約僱停車收費管理員許煌彬於檢察事務官詢問時
    證述：我們會在整點時簽名註記，簽名時會用一般原子筆，
    任何筆都可以，公司發的筆是防水筆，主要是下雨天才用，
    若停車單是防水紙就沒差別；收費單放在雨刷處等語（詳見
    偵查卷第104 頁），由此可知，證人許煌彬於停車繳費通知
    單上簽名時，係使用一般原子筆之情事，此與證人張書玉前
    開證稱：依照規定要使用油性原子筆等語不同，則顯然無法
    排除上開停車繳費通知單上管理員許煌彬簽署之「K0711 」
    墨跡，有因停車管理員許煌彬未依照規定使用油性原子筆，
    致該字跡與紙張材質不易粘附而有事後自然脫落之可能，故
    證人張書玉前開之證詞，自殊難遽採為不利於被告之認定。
(三)、又上開停車繳費通知單上停車時間「08:25 」右側管理員簽
    章欄上原本有管理員許煌彬之「K0711 」簽名字跡，雖經法
    務部調查局鑑定結果認係遭擦拭後字跡消失，已如前述，並
    經法務部調查局說明前開鑑定結果，係依該停車繳費通知單
    擦拭痕跡正好位於「管理員簽章」欄及所遺字跡殘痕之現象
    ，研判應係人為加工去除簽名，非因停車繳費通知單夾放擋
    風玻璃雨刷上直接抽取所致等語，此有該局99年6 月21日調
    科貳字第09900279620 號函1 份（詳見本院卷第44頁）附卷
    可考，是以，法務部調查局前開鑑定結果僅足認上開停車繳
    費通知單上停車時間「08:25 」右側管理員簽章欄上「K071
    1 」之簽名字跡有遭擦拭之事實，然其並未具體說明該等字
    跡究係遭何種具體的人為方法予以擦拭而消失，則原有字跡
    消失，僅係有可能以人為加工去除，但尚難遽認即係人為故
    意予以擦拭，尚無法排除係因被告或他人之過失行為所致，
    故前開鑑定之結果自難逕採為不利於被告之認定。況經本院
    以肉眼觀看前開停車繳費通知單上停車時間「08:25 」右側
    管理員簽章欄位（詳見偵查卷第27頁），確實難以辨識出有
    「K0711 」字跡甚明，且觀諸法務部調查局前開鑑定時以36
    5nm 紫外光檢查所呈現之擦拭痕跡（詳見本院卷第34頁之筆
    跡鑑定分析表），除在前開管理員簽章欄外，該擦拭之痕跡
    顯逾該欄位以外含其右側以電腦打印之字跡部分，但以肉眼
    觀看，該等以電腦打印之字跡並未因擦拭而消失，則苟係人
    為故意擦拭前開管理員簽章欄之字跡者，何以前開電腦打印
    之字跡並未因擦拭行為而隨同消失？是以，顯難排除前開管
    理員簽章欄之字跡非因收費管理員未以油性筆書寫而因與不
    詳物體碰觸、擦磨等不詳方式，致該等字跡脫落之可能，且
    無其他補強證據佐證被告將該停車繳費通知單上停車時間「
    08:25 」右側管理員簽章欄之「K0711 」字跡予以擦拭之變
    造行為。則被告前開辯解，尚屬有據。
(四)、至證人即臺北縣政府交通局停車營運科約僱停車收費管理員
    黃秋紅、賴國仁、楊淑雯、劉國文於接受檢察事務官詢問時
    證述有關渠等工作單位嚴禁修改停車收費單，若有修改，將
    受懲處，巡場時不攜帶修正帶等物品，亦不塗改停車收費單
    ，註記時若巧遇車主正要離場而提出請求，若尚未將資料輸
    入PDA ，即不再輸入續時註記，若已輸入，則不變更亦不塗
    改等語（詳見偵查卷第92至93、94、95、102 至103 頁），
    既與被告是否變造前開停車繳費通知單而予以持單繳費之事
    實無涉，自不足為不利於被告之認定，併予敘明。
七、綜上所述，前開停車繳費通知單停車時間「08:25 」上管理
    員簽章欄原有收費管理員許煌彬簽署之「K0711 」字跡，卻
    因不詳原因之擦拭而消失，但該擦拭之行為是否果係被告故
    意所為，容有疑義，且檢察官所舉前開證據，尚不足使本院
    達於通常一般之人均不致有所懷疑，而得確信其為真實之程
    度，致使無從形成有罪之確信，則依罪證有疑利於被告之證
    據法則，即不得遽為不利被告之認定。此外，復查無其他積
    極證據，足資認定被告有何行使變造私文書及詐欺得利之犯
    行。則揆諸上開法條、判例及說明，自應認被告罪嫌不足，
    應為無罪之諭知。
據上論斷，應依刑事訴訟法第301 條第1 項，判決如主文。
本案經檢察官洪朝國到庭執行職務。
中    華    民    國    99    年    12    月    29    日
                刑事第十三庭  審判長法  官  林淑婷
                                    法  官  陳昭筠
                                    法  官  饒金鳳
以上正本證明與原本無異。
如不服本判決，應於判決送達後10日內，向本院提出上訴書狀，
且上訴書狀應敘述具體理由，而上訴書狀未敘述上訴理由者，應
於上訴期間（即自收受判決書之翌日起算10日）屆滿後20日內補
提理由書。
                                    書記官  許雅琪
中    華    民    國   100    年    1     月    6     日

司法院資訊處製作；財團法人民間司法改革基金會備份。
